【裁判字號】    98,訴,1249
【裁判日期】    981119
【裁判案由】    返還不當得利
【裁判全文】
臺灣臺北地方法院民事判決              98年度訴字第1249號
原      告  甲○○
訴訟代理人  朱逸群律師
被      告  乙○○
訴訟代理人  謝思賢律師
上列當事人間返還不當得利事件，本院於民國98年11月5日言詞
辯論終結，判決如下：
    主  文
原告之訴及假執行之聲請均駁回。
訴訟費用由原告負擔。
    事實及理由
壹、程序方面：
    按訴狀送達後，原告不得將原訴變更或追加他訴，但被告同
    意者不在此限，民事訴訟法第255條第1項第1款定有明文。
    查原告於起訴時，求為判決之聲明為請求被告給付新台幣（
    下同）420萬元及自起訴狀繕本送達翌日起至清償日止，按
    年息5％計算之利息；併陳明願供擔保請准宣告假執行，嗣
    變更聲明為被告給付126萬3158元及自起訴狀繕本送達翌日
    起至清償日止，按年息5％計算之利息；併陳明願供擔保請
    准宣告假執行，係屬聲明之減縮，依前開規定，應予准許，
    合先敘明。
貳、實體方面：
一、原告起訴主張：
  (一)伊於民國97年3月初經訴外人曾永憶引薦認識被告，曾永憶
    向伊表示其積欠被告約220萬元之債務，商請伊開立支票予
    被告以墊償，被告則同時表示可接受伊以支票辦理貼換現金
    ，伊因當時有資金缺口，遂依被告指示將曾永憶原所負債務
    220萬元及伊擬向被告貼現之160萬元整合為380萬元，經雙
    方協議後，被告同意由伊分12期償還，但伊須加開100萬元
    之支票作為利息，伊乃於同年3月17日交付以伊為發票人支
    票12紙，每紙面額均為40萬元，共計480萬元支票予被告收
    執，作為逐月攤還前開向被告貼換之現金及曾永憶積欠之債
    務。詎料，被告收受上開480萬元之支票後，僅於同年3月18
    日至同年月21日間陸續匯款共計60萬元予伊帳戶內，嗣經伊
    要求被告再匯足100萬元差額時，被告則稱須待伊首期償還
    借款之票據兌現後，認定伊有還款債信，再匯足額度予伊。
    然於首期票款兌現後，被告又改稱曾永憶實際對其負有舊債
    300餘萬元，且未依約給付利息，遂將伊之支票抵償前開債
    務及所增之利息，不再匯款予伊。伊至此始知受曾永憶及被
    告共同詐騙，故向台灣台中地方法院檢察署提起重利及詐欺
    告訴，惟詐欺案件部分遭台灣台中地方法院檢察署不起訴處
    分確定，是以伊爰依不當得利之法律關係，提起本訴，就系
    爭480萬元中被告允諾貸予伊之借款本金100萬元請求返還，
    另原為支付被告作為曾永憶之債務及伊向被告另行借款合計
    380萬元部分之利息100萬元，因被告僅貸予伊60萬元，再加
    上曾永憶之債務220萬元後，伊僅應給付280萬元之利息，因
    此就該利息部分，被告仍溢領26萬3158元，伊亦爰依不當得
    利之法律關係一併請求。
  (二)並聲明：(1)被告應給付原告126萬3158元及自起訴狀繕本送
    達翌日起至清償日止，按年息5％計算之利息；(2)願供擔保
    ，請准宣告假執行。
二、被告則以：曾永憶自97年2月底止，原已積欠被告240萬元，
    嗣於97年3月初因曾永憶向被告表示另有債權人向其催討債
    務，欲再向被告增借235萬元，並表示會提出他人客票背書
    清償積欠被告全部借款。曾永憶乃於同年3月7日偕同原告至
    被告公司以查明原告個人債信，經核無問題後，被告旋即收
    受由原告簽發經曾永憶背書之系爭支票，嗣後由被告助理即
    訴外人呂幸諭於97年3月底前將235萬元以匯款或現金方式交
    付。因曾永憶背書交付被告之支票自97年4月起均陸續兌現
    ，其積欠被告之金錢消費借貸債務，均以全數清償完畢。因
    此，原告與被告間並無任何法律關係存在，縱如原告所稱其
    係執支票向被告貼現借貸160萬元及為曾永憶清償借款，然
    原告未舉證證明其與被告間確實有金錢消費借貸約定，且如
    原告尚有160萬元之資金缺口，怎會同意為曾永憶墊償高達
    320萬元之金錢消費借貸債務。再退步言之，如被告確實有
    詐欺原告之情事，原告理應即時主張撤銷其意思表示或向法
    院聲請假處分禁止被告提示及銀行付款，不會任由被告將48
    0萬元支票按月全數兌領，顯見原告主張之事實均為無理由
    。況被告自始貸予金錢之對象均為曾永憶，原告自無從依據
    民法第92條規定主張撤銷，另被告兌現曾永憶交付之支票進
    而受領清償乃係因對曾永憶具有債權關係，實有法律上原因
    ，原告依據不當得利之法律關係請求返還之對象應為曾永憶
    等語，資為抗辯。
    並聲明：(一)原告之訴及其假執行之聲請均駁回；(二)如受不利
    判決，願供擔保請准宣告免為假執行。
三、本件兩造均不爭執事項：
  (一)原告曾開立起訴狀證物1號所示之支票共12紙。又前開12紙
    支票現均已兌現。
  (二)訴外人曾永憶曾於97年3月12日簽發未載發票日，金額為240
    萬元之本票，並於97年9月23日經被告返還予曾永憶交其簽
    收。另曾永憶亦於97年3月26日簽發到期日為98年3月23日票
    面金額為240萬元之本票，並由被告於98年4月13日返還曾永
    憶並交由其簽收。
  (三)被告曾於97年3月18日、3月20日分別匯款30萬元、10萬元至
    原告帳戶，另訴外人呂幸諭於97年3月21日匯款20萬元至原
    告帳戶、於97年3月24日匯款65萬元至曾永憶帳戶。
  (四)原告於98年4月16日以臺中法院郵局第1097號存證信函向被
    告表示，撤銷願代償曾永憶積欠220萬元之債務及向被告貼
    現暨交付利息。
  (五)原告曾對被告、曾永憶提起詐欺、重利之刑事告訴，現由臺
    中地檢署以97年他字第4627號偵辦中。現偵查結果為對本件
    詐欺部分不起訴（原告聲請再議中），重利部分則已起訴（
    案號均為臺中地檢署98年度偵字第12831號）。
四、得心證之理由：
    原告主張其交付被告系爭支票12紙面額共計480萬元，係為
    支付訴外人曾永憶積欠被告之債務及其向被告另行借款之用
    ，惟被告嗣後並未依約給付其所借貸之160萬元，僅匯予60
    萬元，是依據不當得利法律關係，請求被告返還剩餘的100
    萬元本金及被告所溢領的利息26萬3158元云云，然為被告所
    否認，並以前揭情詞置辯。是本件首要審酌之爭點為被告受
    領系爭支票是否有無法律上原因之情事存在，茲就兩造前揭
    爭執，審酌如下：
    按主張不當得利請求權之原告，係因自己之行為致造成原由
    其掌控之財產發生主體變動，則因該財產變動本於無法律上
    原因之消極事實舉證困難所生之危險自應歸諸原告，始得謂
    平。是以原告對不當得利請求權之成立要件應負舉證責任，
    亦即原告必須證明其與被告間有給付之關係存在，且被告因
    其給付而受有利益以及被告之受益為無法律上之原因，始能
    獲得勝訴之判決。（參最高法院91年度台上字第1673號民事
    裁判意旨）查原告於97年3月17日交付被告系爭支票12紙面
    額總計480萬元，且前開12紙支票業已於98年3月20日由被告
    兌現完畢，為兩造所不爭執，堪信為真實。原告雖以前開情
    事主張，並稱系爭支票12紙係其直接交付予被告，因此被告
    兌現系爭支票並非有法律上原因云云。經查，原告所交付的
    系爭支票12紙背面皆有曾永憶的背書，此為原告所不爭執，
    且被告復辯稱系爭480萬元係用於清償其與曾永憶間的債務
    ，並提出曾永憶於97年3月12日、3月26日所開立之本票面額
    合計480萬元附卷為佐，雖被告未提出其與曾永憶間之借貸
    契約，惟從曾永憶於前開期間所開立各240萬元之二紙本票
    觀之，若兩者並無480萬元之債務，又何必提出比原本之債
    務更多出一倍之金額作為擔保，是被告與曾永憶間確有480
    萬元之債務存在，亦堪認定。準此，被告既係由曾永憶背書
    後取得系爭支票12紙，且兩者間存在著480萬元的債權債務
    關係，被告取得系爭支票係屬有法律上之原因，原告主張被
    告有不當得利之情事云云，洵屬無據。
五、從而，原告以不當得利請求權，請求被告給付126萬3158元
    及自起訴狀繕本送達翌日起至清償日止，按年息5％計算之
    利息為無理由，應予駁回。又原告之訴既經駁回，其假執行
    之聲請亦失所附麗，應併予駁回。
六、本件事證已臻明確，兩造其餘之攻擊防禦方法及舉證，經本
    院審酌後，認均不足以影響本判決之結果，毋庸一一論列，
    併此敘明。
七、據上論結，本件原告之訴為無理由，依民事訴訟法第78條，
    判決如主文。
中    華    民    國    98    年    11    月    19    日
                  民事第五庭  法  官  洪純莉
以上正本係照原本作成。
如對本判決上訴，須於判決送達後20日內向本院提出上訴狀。
中    華    民    國    98    年    11    月    19    日
                              書記官  邱美嫆

司法院資訊處製作；財團法人民間司法改革基金會備份。
